臺灣屏東地方法院民事判決　　　　　　110年度潮續簡字第1號
原　　　告　葉淑華　

被　　　告　王翠華　


訴訟代理人　葉志成　
上列當事人間請求返還不當得利事件，本院於民國110 年11月18
日言詞辯論終結，判決如下：
    主  文
被告應給付原告新臺幣壹拾柒萬肆仟肆佰零捌元，及自民國109
年1 月16日起至清償日止，按年息百分之5 計算之利息。
原告其餘之訴駁回。
訴訟費用由被告負擔五分之二，其餘由原告負擔。
本判決原告勝訴部分得假執行。但被告如以新臺幣壹拾柒萬肆仟
肆佰零捌元為原告預供擔保，得免為假執行。
    事實及理由
壹、程序部分：
一、按訴狀送達後，原告不得將原訴變更或追加他訴。但擴張或
    減縮應受判決事項之聲明者，不在此限。上開規定於簡易訴
    訟程序適用之，民事訴訟法第255 條第1 項第3 款、第436
    條第2 項各有明定。查本件原告聲明原請求被告給付新臺幣
    （下同）399,031 元及法定遲延利息，嗣擴張如下述（司促
    卷第1 頁；潮簡卷第51頁；潮續簡第48頁），於法相符。
二、次按訴訟代理人應委任律師為之。但經審判長許可者，亦得
    委任非律師為訴訟代理人。非律師為訴訟代理人之許可準則
    ，由司法院定之。民事訴訟法第68條第1 、3 項定有明文。
    又按其他依其釋明堪任該事件之訴訟代理人者，審判長得許
    可其為訴訟代理人。民事事件委任非律師為訴訟代理人許可
    準則第2 條第5 款亦有明文。經查，本件原告主張被告與原
    告之兄葉志成同住在原告所有新北市○○區○○段○○○○
    ○000 地號土地（權利範圍4 分之1 ，下稱系爭土地）上之
    951 建號（門牌號碼新北市○○區○○街000 巷0 弄00○0
    號）房屋（下稱系爭房屋，與系爭土地合稱系爭房地），而
    請求相當租金之不當得利，此經被告、葉志成均陳明葉志成
    與本件訴訟之關聯（詳下述），葉志成堪為被告之訴訟代理
    人，於法並無不合。
貳、實體部分：
一、原告主張：原告於民國104 年7 月8 日經繼承登記取得系爭
    房地所有權，詎原告於同年11月7 日前往系爭房屋，發現葉
    志成未經原告同意私自居住在系爭房屋，原告遂起訴請求其
    返還系爭房屋，於臺灣新北地方法院（下稱新北地院）105
    年度訴字第1073號遷讓房屋事件（下稱另案）審理中知悉被
    告亦住在系爭房屋，嗣另案判決葉志成應將系爭房屋遷讓返
    還原告，被告、葉志成等2 人至109 年1 月16日經新北地院
    強制執行後始搬離。從而，被告使用系爭房屋自屬無法律上
    原因受有利益，原告得請求自104 年11月7 日起至109 年1
    月16日止，按系爭房地申報總價年息10 %計算相當租金之不
    當得利，爰依不當得利法律關係為請求，並聲明：被告應給
    付原告427,061 元，及自支付命令送達翌日起至清償日止，
    按年息5%計算之利息。
二、被告則以：我只知系爭房屋為葉志成家族所有，我雖應葉志
    成要求前去系爭房屋，但並非在系爭房屋居住，居住在系爭
    房屋為葉志成，且屋內物品非我所有，系爭房屋為50幾年老
    房子，當地月租金約8,000 元至10,000元左右等語，資為抗
    辯，並聲明：原告之訴駁回。
三、經查，系爭房地由原告於104 年7 月8 日經繼承登記而為所
    有人，而葉志成於104 年11月7 日起即在系爭房屋居住，至
    109 年1 月16日始因新北地院強制執行而遷讓返還系爭房屋
    等情，有存證信函、土地、建物登記謄本、異動索引、所有
    權移轉登記申登資料等件可稽（司促卷6-8 ；潮簡卷17-45
    頁），並經本院調取新北地院另案、強制執行、臺灣新北地
    方檢察署109 年度偵字第41988 號偽造文書等（下稱偵案）
    卷宗核閱無訛，且為兩造所不爭執，堪信為真。
四、得心證之理由：
  ㈠按無法律上之原因而受利益，致他人受損害者，應返還其利
    益；雖有法律上之原因，而其後已不存在者，亦同，民法第
    179 條定有明文。又無權占用他人之土地，可能獲得相當於
    租金之利益，為社會通常之觀念，而土地所有人因此受有相
    當於租金之損害，自得依民法第179 條前段規定，請求相當
    於租金之不當得利（最高法院61年台上字第1695號裁判意旨
    參照）。再按城市地方房屋之租金，以不超過土地及其建築
    物申報總價年息百分之10為限，土地法第97條定有明文。所
    謂土地之申報地價，係指法定地價即土地所有權人依土地法
    所申報之地價，土地所有人若未申報地價，則以公告地價百
    分之80為申報地價，土地法施行法第25條、土地法第148 條
    、平均地權條例第16條亦有明定。基地租金之數額，除以基
    地申報地價為基礎外，尚須斟酌基地之位置，工商業繁榮之
    程度，承租人利用基地之經濟價值及所受利益等項，並與鄰
    地租金相比較，以為決定，並非必達申報總地價年息百分之
    10最高額（最高法院68年台上字第3071號判決意旨參照）。
  ㈡原告主張被告於上開期間有使用系爭房屋，為被告所否認，
    並以前詞置辯，經查：
  ⒈經查，葉志成於104 年11月7 日至109 年1 月16日間居住在
    系爭房屋，業如上述，又另案承審法院於105 年5 月囑警查
    訪系爭房屋，獲悉系爭房屋之住戶自稱房客王翠華，且以4
    月份經警查訪為由，不願開門予警確認身分等情，有新北市
    政府海山分局105 年6 月13日新北警海刑字第1053297984號
    函及查訪照片可考（另案卷第41、43頁），堪以認定。佐以
    被告除於另案證稱：我與葉志成同住在系爭房屋等語（另案
    卷第56頁），偵案亦陳：有居住在系爭房屋至強制執行時，
    是葉志成叫我去住，葉志成身體不適，我去照顧他等語；本
    件原陳稱：我約於104 年冬天去系爭房屋居住等語（另案卷
    第56頁；偵案卷第16頁；潮簡卷第55頁），核與葉志成於偵
    案肯認曾找被告至系爭房屋居住乙事相符（偵案卷第16頁）
    ，是原告主張被告於104 年11月7 日起即住在系爭房屋一節
    ，應屬信而有徵。
  ⒉次查被告提出租賃契約書所示，租賃期間乃109 年1 月20日
    起至110 年1 月19日（潮簡卷第56頁），除同葉志成於110
    年1 月16日搬離系爭房屋時日相近，復與被告前稱：109 年
    1 月間因法院強制執行搬至新竹，以為住在系爭房屋有經葉
    志成家族同意，方應葉志成要求去住，我有時會回屏東，但
    與葉志成同居生活用品均放在系爭房屋等語大致吻合（潮簡
    卷第55頁），參以被告、葉志成現仍陳報相同卷內地址及被
    告自陳：與葉志成同居15年以上等語（潮簡卷第55頁反面）
    ，故被告自104 年11月7 日起至109 年1 月16日止，即在系
    爭房屋有居住或擺放物品之情，即堪認定，則被告前揭所辯
    ，委非可取。
  ㈢原告得請求不當得利數額：
  ⒈被告於前開期間有使用系爭房屋一節，前已述及，被告雖曾
    辯稱經葉志成或其家族同意而居住，然系爭房地所有人為原
    告，被告主觀上縱有誤認，仍屬無法律上原因而受有利益，
    依民法第179 條規定，應負返還不當得利之責。
  ⒉又系爭房屋鄰近民生公園，離埔墘國民小學步行約1 、20分
    鐘，周遭尚有菜市場、家樂福等，為兩造所不否認，堪認生
    活、交通機能尚可。又系爭房屋為64年1 月24日所建之加強
    磚造房屋、課稅現值為171,900 元；系爭土地面積136 平方
    公尺，原告所有權權利範圍為4 分之1 ，102 、105 、107
    、109 等年度1 月之公告地價分別為24,200元、33,200元、
    31,200元、30,800元，105 、107 、109 等年度1 月之申報
    地價則為26,560元、24,960元、24,640元，有房屋繳款書、
    土地登記謄本、地價公務用謄本、本院職權查詢資料可參（
    司促卷第11頁；潮簡卷第17-18 頁；潮續簡卷第46-1頁），
    綜以上述各節，及系爭房屋此期間同有葉志成居住在內，非
    被告專屬使用等情，徵諸前開說明，被告每年所受相當租金
    之不當得利，應以系爭房地申報總價年息4%計算較為妥適，
    故原告請求如附表所示之不當得利數額，總計174,408 元，
    應屬有據，逾此請求，則為法所不許。
  ㈣法定遲延利息部分：
  1.又按給付無確定期限者，債務人於債權人得請求給付時，經
    其催告而未為給付，自受催告時起，負遲延責任，其經債權
    人起訴而送達訴狀者，與催告有同一之效力；遲延之債務，
    以支付金錢為標的者，債權人得請求依法定利率計算之遲延
    利息；應付利息之債務，其利率未經約定，亦無法律可據者
    ，週年利率為百分之5 ，民法第229 條第2 項、第233 條第
    1 項前段、第203 條分別定有明文。
  2.原告本件請求核屬無確定期限之給付，原告請求自支付命令
    送達被告翌日即109 年1 月16日（司促卷第29頁）起算之法
    定遲延利息，既經被告於法定期間對支付命令提出異議（潮
    簡卷第7 頁），堪認被告已受合法催告，故原告請求被告給
    付174,408 元，及自109 年1 月16日起至清償日止，按年息
    5 ％計算之利息，應屬有據。
五、綜上所述，原告依不當得利法律關係，請求如主文第1 項所
    示，為有理由，應予准許；逾此範圍之請求，則屬無憑，應
    予駁回。
六、本判決原告勝訴部分，係適用簡易程序所為被告敗訴之判決
    ，爰依同法第389 條第1 項第3 款規定依職權宣告假執行，
    並依同法第392 條第2 項規定諭知被告得供擔保後免為假執
    行。
七、本件事證已臻明確，兩造間其餘主張舉證併所提證據，經本
    院審酌與判決之結果不生影響，不再一一論列，附此敘明。
八、訴訟費用負擔之依據：民事訴訟法第79條。
中    華    民    國   110    年    12    月    7     日
                  潮州簡易庭  法  官  曾迪群
以上正本係照原本作成。
如不服本判決，應於送達後20日內，向本院提出上訴狀並表明上
訴理由，如於本判決宣示後送達前提起上訴者，應於判決送達後
20日內補提上訴理由書（須附繕本）。如委任律師提起上訴者，
應一併繳納上訴審裁判費。
中    華    民    國   110    年    12    月    7     日
                              書記官  劉  佳
附表（時間均為民國，幣別均為新臺幣）：
┌─────┬────────────────┐
│ 占用期間 │相當租金之不當得利（小數點以下四│
│          │捨五入）                        │
├─────┼────────────────┤
│104/11/07-│系爭土地申報總價：              │
│104/12/31 │136 ×0.25×24,200×0.8 ＝658,24│
│          │0 元                            │
│          │系爭房地申報總價：              │
│          │171,900+658,240 ＝830,140 元    │
│          │不當得利數額：                  │
│          │830,140 ×4%×55/365 ＝5,004 元 │
├─────┼────────────────┤
│105/01/01-│系爭土地申報總價：              │
│106/12/31 │136 ×0.25×26,560＝903,040 元  │
│          │系爭房地申報總價：              │
│          │171,900+903,040＝1,074,940 元   │
│          │不當得利數額：                  │
│          │1,074,940 ×4%×2 ＝85,995元    │
├─────┼────────────────┤
│107/01/01-│系爭土地申報總價：              │
│108/12/31 │136 ×0.25×24,960＝848,640 元  │
│          │系爭房地申報總價：              │
│          │171,900+ 848,640＝1,020,540 元  │
│          │不當得利數額：                  │
│          │1,020,540 ×4%×2 ＝81,643元    │
├─────┼────────────────┤
│109/01/01-│系爭土地申報總價：              │
│109/01/16 │136 ×0.25×24,640＝837,760 元  │
│          │系爭房地申報總價：              │
│          │171,900+837,760 元＝1,009,660 元│
│          │不當得利數額：                  │
│          │1,009,660 ×4%×16/366＝1,766元 │
├─────┼────────────────┤
│合計      │5,004 ＋85,995＋81,643＋1,766 ＝│
│          │174,408 元                      │
└─────┴────────────────┘